【裁判字號】    99,交易,77
【裁判日期】    991207
【裁判案由】    業務過失傷害
【裁判全文】
臺灣基隆地方法院刑事判決              99年度交易字第77號
公  訴  人  臺灣基隆地方法院檢察署檢察官
被      告  李建成
上列被告因業務過失傷害案件，經檢察官提起公訴（99年度偵字
第2032號），本院判決如下：
    主  文
李建成從事業務之人，因業務上之過失傷害人，處有期徒刑貳月
，如易科罰金以新台幣壹仟元折算壹日。
    事  實
一、李建成係計程車司機，以駕駛車號551-B9營業用小客車搭載
    旅客為業，為從事駕駛業務之人。於民國98年11月6日下午3
    時30分許，李建成駕駛前述營業用小客車，沿基隆市○○路
    往西定路方向行駛，途經基隆市○○路125 號前無號誌、未
    劃分快慢車道交岔路口之際，本應注意左轉彎時，應距離交
    岔路口30公尺前顯示方向燈或手勢，且轉彎車應讓直行車先
    行，而依當時天候晴、日間自然光線、路面乾燥無缺陷、亦
    無障礙物、視距良好等客觀情形，並無不能注意之特別情事
    ，竟疏於注意且未打左轉方向燈，致同向行駛於其後側由告
    訴人李文 騎乘之車號NM7-133號重型機車因誤認李建成駕駛
    之計程車係靠右停車載客，而欲由李建成所駕駛之自小客車
    左方超車，未料李建成貿然打方向燈即向左行駛，導致李建
    成駕駛車輛車頭左側撞擊李文機車車身右側，致告訴人李文
    人車倒地，並受有右前臂及右腿右腳擦傷等傷害。
二、案經李文訴由基隆市警察局第四分局報請臺灣基隆地方法院
    檢察署檢察官偵查起訴。
    理  由
壹、程序部分：
    按「除簡式審判程序、簡易程序及第376條第1款、第2 款所
    列之罪之案件外，第一審應行合議審判。」、「左列各罪之
    案件，經第二審判決者，不得上訴於第三審法院。」，刑事
    訴訟法第284條之1、第376條第1款分別定有明文。查本件檢
    察官起訴論以被告李建成刑法第284條第2項之業務過失傷害
    罪，法定刑係「一年以下有期徒刑、拘役或一千元以下罰金
    」，為於前揭刑事訴訟法第376條第1款所列最重本刑3年以
    下有期徒刑之罪，依同法第284條之1之情形，爰由本院獨任
    審判，合先敘明。
貳、證據能力部分：
一、被告及檢察官於本院審理時，均同意將本案之基隆市警察局
    交通事故現場圖、道路交通事故調查報告表（一）、（二）
    、道路交通事故談話紀錄表及基隆市○○○道路交通事故肇
    事人自首情形紀錄表作為證據使用（本院99年10月20日準備
    程序筆錄參照），且本院審酌前述書面陳述，自外部觀之，
    乃警員基於專業知識所繪製，具有相當之中立性，且作成過
    程並無不適當之情形；又對於「被告所駕駛之營業小客車確
    實有於前述時地發生車禍，且現場跡證如圖所示」之待證事
    實，具有相當之關聯性，亦無任何不適於作為證據之情形，
    是本院認依刑事訴訟法第159條之4第1款、第159條之5第1項
    之規定，前述道路交通事故現場圖、道路交通事故調查報告
    表、補充資料表等，有證據能力。
二、次按除顯有不可信之情況外，從事業務之人於業務上或通常
    業務過程所須製作之紀錄文書、證明文書，得為證據，刑事
    訴訟法第159 條之4 第2 款定有明文。又醫師法第12條第1
    項規定：「醫師執行業務時，應製作病歷，並簽名或蓋章及
    加註執行年、月、日。」第2 項規定：「前項病歷，除應於
    首頁載明病人姓名、出生年、月、日、性別及住址等基本資
    料外，其內容至少應載明下列事項：一、就診日期。二、主
    訴。三、檢查項目及結果。四、診斷或病名。五、治療、處
    置或用藥等情形。六、其他應記載事項。」因此，醫師執行
    醫療業務時，不論患者是因病尋求診療，或因特殊目的而就
    醫，醫師於診療過程中，應依醫師法之規定，製作病歷，此
    一病歷之製作，均屬醫師於醫療業務過程中所須製作之紀錄
    文書，而且每一醫療行為均屬可分，因其接續之看診行為而
    構成醫療業務行為，其中縱有因訴訟目的，例如被毆傷而尋
    求醫師之治療，對醫師而言，仍屬其醫療業務行為之一部分
    ，仍應依法製作病歷，則該病歷仍屬業務上所製作之紀錄文
    書，與通常之醫療行為所製作之病歷無殊，自屬刑事訴訟法
    第159條之4第2款所稱從事業務之人於業務上所須製作之紀
    錄文書，而診斷證明書係依病歷所轉錄之證明文書，自仍屬
    本條項之證明文書（最高法院97年度台上字第666號判決可
    資參照）。本件長庚醫療財團法人基隆長庚紀念醫院（下稱
    基隆長庚醫院）出具之李文診斷證明書，係從事醫療業務之
    人於業務上所製作之證明文書，且該等診斷證明書，係就李
    文就醫時之受傷狀況所為之紀錄，又該醫療院所與李文僅係
    一般醫院與病患關係，與被告亦無仇隙，並無顯無不可信之
    情況，參酌上開所述，因認該等診斷證明書具有證據能力。
三、檢察官提出由員警所拍攝，關於本件肇事現場及被告駕駛計
    程車與告訴人所駕駛普通重型機車之車損相片（見偵查卷第
    19頁至第24頁參照），係由機械（照相機）所拍攝，非屬供
    述證據，並無傳聞法則之適用，且與被告、告訴人二人所駕
    駛汽、機車受損部位之待證事實有關聯性，自有證據能力。
四、按被告以外之人於審判外之陳述雖不符刑事訴訟法第159 條
    之1 至之4 規定，而經當事人於審判程序同意作為證據，法
    院審酌該言詞陳述或書面陳述作成時之情況，認為適當者，
    亦得為證據；當事人、代理人或辯護人於法院調查證據時，
    知有刑事訴訟法第159 條第1 項不得為證據之情形，而未於
    言詞辯論終結前聲明異議者，視為有前項之同意，同法第15
    9 條之5 定有明文。又該條立法意旨在於傳聞證據未經當事
    人之反對詰問予以核實，原則上先予排除，惟若當事人已放
    棄反對詰問權，於審判程序中表明同意該等傳聞證據可作為
    證據；或於言詞辯論終結前未聲明異議，基於尊重當事人對
    傳聞證據之處分權，及證據資料愈豐富，愈有助於真實發見
    之理念，且強化言詞辯論主義，使訴訟程序得以順暢進行，
    上開傳聞證據亦均具有證據能力。準此，被告對公訴人所提
    證人即被害人李文於警詢時之陳述認無意見，復本院認其作
    成之情形並無不當之情事，經審酌後認為適當，故上開證人
    於審判外之陳述得為證據，合先敘明。又按刑事訴訟法第15
    8條之3規定：「證人、鑑定人依法應具結而未具結者，其證
    言或鑑定意見，不得作為證據。」所謂「依法應具結而未具
    結者」，係指檢察官或法官依刑事訴訟法第175條之規定，
    以證人身分傳喚被告以外之人（證人、告發人、告訴人、被
    害人、共犯或共同被告）到庭作證，或雖非以證人身分傳喚
    到庭，而於訊問調查過程中，轉換為證人身分為調查時，此
    時，其等供述之身分為證人，則檢察官、法官自應依刑事訴
    訟法第186條有關具結之規定，命證人供前或供後具結，其
    陳述始符合該法第158條之3之規定，而有證據能力。若檢察
    官或法官非以證人身分傳喚而以告發人、告訴人、被害人或
    共犯、共同被告身分傳喚到庭為訊問時，其身分既非證人，
    即與「依法應具結」之要件不合，縱未命其具結，純屬檢察
    官或法官調查證據職權之適法行使，當無違法可言。經查：
    告訴人李文於檢察官偵查中之陳述，係以被害人身分傳喚到
    庭，非以證人身分傳喚到庭，依上開說明，即與「依法應具
    結」之要件不合，不適用刑事訴訟法第158條之3之規定。被
    告於本案言詞辯論終結前，既未爭執前開證據之證據能力，
    本院審酌前開證據之作成或取得狀況，並無非法或不當取證
    之情事，亦無顯不可信之情形，復經本院於審判期日就前開
    證據依法進行調查、辯論，依刑事訴訟法第159條之5規定，
    應認具有證據能力。
參、實體部分：
一、訊據被告固坦承於上揭時、地有駕駛車號551-B9營業用小客
    車與告訴人李文騎乘車號NM7-133普通重型機車發生車禍致
    告訴人李文因而受有右前臂、右腿右腳擦傷等傷害，惟矢口
    否認有何業務過失傷害之犯行，辯稱：該路段是社區門口，
    突然有人想要穿越馬路，所以伊有向左偏行，且伊認為該路
    段是雙黃線，社區門口是禁止超車的，不應該有人會從我左
    邊超車，且行人是突然從右邊衝出，伊直覺反應當然要往左
    閃避云云。然查：
  (一)被告為職業計程車司機，係從事業務之人，於98年11月6日
    下午3時30分許，駕駛車牌號碼551-B9號營業用小客車，行
    經基隆市○○路125號前交岔路口欲左轉進入復興路212巷時
    與告訴人李文駕駛之沿基隆市○○路往西定路方向之車牌號
    碼NM7-133號重型機車發生碰撞，告訴人人車倒地，因而右
    前臂、右腿右腳擦傷等傷害之事實，業據被告於本院審理時
    供認不諱，復經告訴人即證人李文於偵查及本院審理中到庭
    證述明確可按（見偵卷第31頁至第33頁第41頁至第42頁、本
    院99年11月17日審判筆錄），且有道路交通事故現場圖、談
    話紀錄表、道路交通事故調查報告表（一）、（二）、基隆
    市○○○道路交通事故肇事人自首情形紀錄、基隆長庚醫院
    診斷證明書各1份及現場及車損照片12幀在卷可參（見偵卷
    第9頁至第24頁），自堪信上開事實為真實。又被告考領有
    職業小客車駕駛執照，告訴人李文亦考領有普通重型機車駕
    駛執照，此有被告及告訴人李文之駕駛執照影本附卷足參，
    前揭復興路肇事路段中央劃有分向限制線即雙黃實線，將復
    興路分為雙向車道，惟車道未設有機車優先道，且車道上並
    無任何「禁行機車」之標字等情，亦有前揭現場圖及照片可
    參，此部分之事實亦足認屬實。
  (二)查告訴人李文之機車係右側排氣管受創，被告之營業小客車
    係左側車頭受損，其左前輪上方有些許撞擊凹痕等情，有卷
    附照片可憑，參酌被告於本院準備程序中所稱：伊在左轉時
    ，告訴人的車撞到伊的左前輪上方等語，告訴人李文於本院
    證訊中亦證稱：伊當時是直行，不是超車，被告的車子突然
    往左就撞到伊。且伊當時已經騎到交岔路口，已經超過雙黃
    線的位置，被告的車子撞到伊的排氣管，伊車子就倒下，所
    以玻璃碎片的位置就是撞擊的位置等語。被告有把伊及機車
    扶起來，並把伊扶到路邊，且被告將伊的車往後移（參見本
    院99年11月17日審判筆錄），足認肇事之際，機車之右側車
    身係與營業小客車之左前輪發生碰撞。依被告係向左轉及碰
    撞點係在營業小客車之左前輪而非車尾等情狀可知，在兩車
    發生碰撞前，告訴人李文之機車應係在被告之營業小客車左
    後方而非正後方行駛。又前揭機車在路面並未留有刮地痕，
    且在路面人孔蓋處留有證人李文所駕駛重型機車之玻璃碎片
    ，告訴人遭撞擊時車輛應旋即便倒下，並無往前滑行，被告
    駕駛之營業小客車則於肇事後有向後移動，且將告訴人李文
    駕駛之重型機車移至路邊等情，亦有卷附現場圖及照片可佐
    ，足徵告訴人李文所述係因被告突然左轉，致其車閃避不及
    等情，應屬有據，而堪予採信。又被告雖辯稱：告訴人之機
    車超越雙黃線云云，然照片現場照片顯示告訴人李文機車倒
    下之人孔蓋處係三岔路口且無雙黃線，並無任何事證足資顯
    示證人李文有超越雙黃線超車之情形，是被告此部分辯解顯
    無從採憑。
  (三)按汽車行駛至交岔路口，左轉彎時，應距交岔路口三十公尺
    前顯示方向燈或手勢，換入內側車道或左轉車道，行至交岔
    路口中心處左轉，且轉彎車應讓直行車先行，道路交通安全
    規則第102條第1項第5款、第7款定有明文。查被告於事故發
    生前並未察覺告訴人來車，且根本未打方向燈等情，業據其
    於警詢、偵訊及本院審理時供述明確，而依道路交通事故調
    查報告(一)、(二)之記載，事故現場為無號誌交岔路口，並無任
    何障礙物，被告若於進入路口前30公尺即顯示左轉方向燈，
    並於左轉前稍加注意後方，當無未發現後方之告訴人騎乘機
    車之理，是其違反上述道路交通安全規則而未盡其注意義務
    至明。復依附卷之交通事故調查報告表所示：肇事當時天氣
    為晴天、該路段路面乾燥、無缺陷及障礙物，視距良好，而
    被告為考有職業駕駛執照之人，應熟知上開交通安全規則，
    若稍加注意，即可採取適切之措置以避免本件車禍事故之發
    生，故依當時之情形，顯無不能注意之情事，其竟疏未注意
    及此，以致肇事致人受傷，其有應注意能注意而不注意之過
    失責任，至為灼然。然被告雖辯稱：伊係為閃躲突然衝出的
    路人而往左閃避云云，惟被告並無提出任何事證或人證顯示
    當時該交岔路口有路人突然衝出之情形，是被告此部分辯解
    亦無從採憑。再告訴人因本件車禍受有上開傷害，有長庚紀
    念醫院98年11月6日診斷證明書1份在卷可考，依經驗法則，
    綜合當時所存在之客觀情境為事後之審查，應認被告上開駕
    駛車輛違規左轉行為，與告訴人之受傷結果間，具有相當因
    果關係。
  (四)本件車禍送臺灣省基宜區車輛行車事故鑑定委員會鑑定，認
    為雙方警檢訊均不一致，依卷附現有跡證資料，無法研判二
    車確實撞擊型態，而因肇事實情不明，無法作鑑定等情，有
    該委員會於99年6月9日基宜鑑字第0995001262號鑑定意見書
    1 份附卷可稽，但本案事實既如上開所論述，並不因鑑定委
    員會無法鑑定，而據採該報告作有利於被告之事證，併予敘
    明。
二、核被告所為，係犯刑法第284條第2項前段之業務過失傷害罪
    。被告於犯罪未發覺前，停留現場，並向前往現場處理之員
    警承認為肇事者乙節，有基隆市○○○道路交通事故肇事人
    自首情形紀錄表在卷可參（見上開偵查卷第18頁），核其情
    節，與「自首」之例相符，得依刑法第62條前段規定，減輕
    其刑。爰審酌被告本應注意左轉彎時，應距離交岔路口30公
    尺前顯示方向燈或手勢，且轉彎車應讓直行車先行，致使告
    訴人李文受有事實欄所載傷勢，並審酌被告素行良好，並無
    前科，及告訴人所受傷勢、被告犯後態度良好等一切情狀，
    量處如主文所示之刑，並諭知易科罰金之折算標準，以示懲
    儆。
據上論斷，應依刑事訴訟法第284條之1、第299條第1項前段，刑
法第284條第2項前段、第62條、第41條第1項前段，刑法施行法
第1條之1，判決如主文。
本案經檢察官陳佳宏到庭執行職務。
中    華    民    國    99    年    12    月    7     日
                  刑事第五庭法    官  齊  潔
以上正本證明與原本無異。
如不服本判決應於收受送達後10日內向本院提出上訴書狀，並應
敘述具體理由；其未敘述上訴理由者，應於上訴期間屆滿後20日
內向本院補提理由書（均須按他造當事人之人數附繕本）「切勿
逕送上級法院」。
中    華    民    國    99    年    12    月    7     日
                            書 記 官  李繼業
附錄論罪法條：
中華民國刑法第284條（過失傷害罪）
因過失傷害人者，處6月以下有期徒刑、拘役或5百元以下罰金，
致重傷者，處1年以下有期徒刑、拘役或5百元以下罰金。
從事業務之人，因業務上之過失傷害人者，處 1年以下有期徒刑
、拘役或 1千元以下罰金，致重傷者，處 3年以下有期徒刑、拘
役或 2千元以下罰金。

司法院資訊處製作；財團法人民間司法改革基金會備份。
